【裁判字號】    97,訴,1965
【裁判日期】    980427
【裁判案由】    撤銷贈與等
【裁判全文】
臺灣桃園地方法院民事判決                   97年度訴字第1965號
原      告  京城商業銀行股份有限公司
法定代理人  己○○
訴訟代理人  甲○○
被      告  戊○○
            丁○○
共      同
訴訟代理人  余樹田律師
上列當事人間請求撤銷贈與等事件，於民國 98年4月13日言詞辯
論終結，本院判決如下：
    主      文
被告黃凱玲就坐落桃園縣中壢市○街段八六七地號土地所有權，
權利範圍一０萬分之二一一及其上桃園縣中壢市○街段三一五八
建號（門牌號碼桃園縣中壢市○○路三一六號一三樓之二）建物
所有權，權利範圍全部，於民國九十七年六月二十四日所為之贈
與被告丁○○之贈與行為及同年七月二日所為移轉登記為被告黃
建豪所有之物權行為，應予撤銷。
被告丁○○應將前項所示之土地、建物於民國九十七年七月二日
以贈與為原因之移轉所有權登記塗銷，並回復登記為被告黃凱玲
所有。
訴訟費用由被告連帶負擔。
    事實及理由
一、原告起訴主張訴外人大亨國際股份有限公司於民國96年6 月
    5 日以被告戊○○、訴外人陳益智為連帶保證人，向原告申
    請短期放款週轉金借款新台幣（下同）1 千萬元，期限自96
    年6 月5 日至97年6 月5 日止，利息按週年利率百分之6.28
    8 （即本行基準利率4.74％加計1.548 ％）機動調整計收，
    未按期支付利息或到期不履行時，逾期6 個月以內者，按上
    開利率10％，逾期超過6 個月者，按上開利率20％計算之違
    約金。上開借款分3 次動用週轉金額度，目前尚欠2,579,53
    3 元，按月付息1 次，本金到期清償。詎債務人分別自97年
    7 月28日起陸續違約未履行，經原告追討不獲付款，此業經
    本院97年度司促字第32012 號確定在案，然被告戊○○因資
    金週轉困難，為避免個人財產遭受牽連，明知其除坐落桃園
    縣中壢市○街段867 地號土地所有權（面積5867.93 平方公
    尺），權利範圍10萬分之211 之及其上建物門牌號碼：桃園
    縣中壢市○○路316 號13樓之2 建物（建號：桃園縣中壢市
    ○街段3158號、權利範圍全部）（下稱系爭不動產）外，已
    無其他財產及能力清償同上債務，竟於97年6 月24日以無償
    之贈與原因移轉登記予被告丁○○名下，藉以規避原告對其
    財產強制執行，害及原告債權之滿足。被告既係以贈與為原
    因辦理系爭房地之移轉登記且設定義務人仍為被告戊○○，
    其性質自屬無償行為。另被告戊○○原名下位於桃園縣中壢
    市○街段872 地號、3867建號，亦於97年6 月24日同時買賣
    過戶予第三人且第1 順位設定義務人仍為被告戊○○，並於
    97年7 月8 日增加第2 順位設定（權利人為被告之母親），
    顯見其惡意躲避原告之追索，況戊○○已無其他財產可供求
    償，且如依被告所稱係以信託方式登記在被告戊○○名下，
    然於該系爭不動產謄本上亦未有信託之註記，被告亦未能提
    出任何相關信託契約，顯無信託之事實，因此上開無償贈與
    系爭不動產之行為，自屬有害於原告之債權。爰依民法第
    244 條第1 項、第4 項規定而提起本訴等語，並聲明如主文
    第1 、2 項所示。
二、被告丁○○則稱其與另一被告戊○○間就本案系爭不動產所
    有權之移轉行為並非無償，而係原先被告丁○○與其母親乙○○共同出資購買該不動產時，因職業（攤販）關係，銀行
    不願意貸款，乃與被告戊○○協商，借用被告戊○○之名義
    購買，並以被告戊○○名義向銀行貸款，而由被告丁○○按
    期清償該銀行貸款；旋即被告丁○○因欲結婚，為避免爾後
    滋生無謂之產權糾紛，乃終止雙方間信託之法律關係，而將
    系爭不動產所有權移轉登記返還予黃建豪，且事實上戊○○
    自始至終未出分文等語，並聲明原告之訴駁回。
三、兩造不爭執事項：
(一)被告戊○○為訴外人大亨國際股份有限公司向原告借款之連
    帶保證人，因借貸及連帶保證關係，尚欠原告2,579,533 元
    及利息、違約金未為清償，並經本院97年度司促字第32012
    號裁定確定在案。
(二)系爭不動產所有權登記為被告戊○○所有時之土地登記謄本
    上並無信託相關記載。
(三)被告戊○○就其所有系爭不動產於97年7 月2 日以贈與為原
    因移轉登記為被告丁○○行所有，原因發生日期為97年6 月
    24日。
(四)被告戊○○無財產及能力清償同上保證債務（見本院97年12
    月15日言詞辯論筆錄）。
(五)被告丁○○所提出清償貸款之匯款資料，匯款日期均係晚於
    97年10月9 日，並在被告丁○○97年7 月2 日取得系爭不動
    產所有權之後。
四、兩造爭執事項：被告戊○○就其所有系爭不動產於97年7 月
    2 日移轉登記為被告丁○○行所有之登記原因究為贈與或終
    止信託？兩造間登記原因債之關係及物權行為究為無償或有
    償？
五、茲論述如下：
(一)按債務人所為之無償行為，有害及債權者，債權人得聲請法
    院撤銷之。民法第244 條第1 項定有明文。次按民法第 244
    條規定所謂債務人害及債權之無償行為，係指因債務人之行
    為，致債權不能獲得滿足；換言之，因債務人之行為而致積
    極的減少財產，或消極的增加債務，因而使債權陷於清償不
    能或因難或遲延之狀態。又債權人依民法第244 條規定，撤
    銷債務人所為之有償或無償行為者，祇須具備下列之條件，
    即：(一)為債務人所為之法律行為；(二)其法律行為有害於債權
    人；(三)其法律行為係以財產權為目的；(四)如為有償之法律行
    為；債務人於行為時，明知其行為有害於債權人，受益人於
    受益時，亦明知其事情。至於債務人之法律行為除有特別規
    定外，無論為債權行為抑為物權行為，均非所問。另債務人
    所有之財產除對於特定債權人設有擔保物權外，應為一切債
    務之總擔保，故債務人明知其財產不足清償一切債務，而竟
    將財產贈與於人，債權人即得依民法第244 條第1 項之規定
    ，聲請法院撤銷。此項撤銷權之效力，不特及於債權行為，
    即物權行為亦無例外。次按連帶保證，係保證人對於債權人
    約定與主債務人連帶負擔債務履行而為之保證。我民法債編
    各種之債，雖未就連帶保證設有規定，然連帶保證人既對於
    債權人明示與主債務人各負全部給付之責任，在債務體例上
    ，亦屬民法第272 條第1 項所規定之連帶債務連帶債務人對
    於債權人應各負全部給付之責，是在債務未受清償前，連帶
    債務人中之一人所為之詐害行為，債權人自得對之依民法第
    244 條第1 項、第2 項之規定撤銷之。至於其他連帶債務人
    有資力與否，應非所問。又按當事人主張有利於己之事實者
    ，就其事實有舉證之責任，民事訴訟法第277 條前段亦定有
    明文。另主張常態事實者，就其事實無庸舉證，主張變態事
    者，應就變態事實負舉證義務，此為舉證責任分擔原則。
(二)查，原告主張被告戊○○為訴外人大亨國際股份有限公司向
    原告借款之連帶保證人，因借貸及連帶保證關係，尚欠原告
    2,579,533 元及利息、違約金未為清償，並經本院97年度司
    促字第32012 號裁定確定在案，被告戊○○無財產及能力清
    償同上連帶保證債務，被告戊○○並將其所有系爭不動產於
    97年7 月2 日以贈與為原因移轉登記為被告丁○○行所有等
    情，已為被告所不爭執。原告此部分主張，自為真實可信。
    被告戊○○於為訴外人大亨國際股份有限公司向原告借款之
    連帶保證人時，即應與訴外人大亨國際股份有限公司負連帶
    清償責任，非俟訴外人大亨國際股份有限公司所負主債務不
    履行時始發生，被告戊○○既因借貸及連帶保證關係尚欠原
    告2,579,533 元及利息、違約金未為清償，並無財產及能力
    清償同上連帶保證債務，竟將其所有系爭不動產於97年7 月
    2 日以贈與為原因移轉登記為被告丁○○所有，致原告同上
    債權人受償困難，被告戊○○於97年7 月2 日將其所有系爭
    不動產以贈與為原因移轉登記為被告丁○○行所有之法律行
    為，自係以財產權為目的並有害於原告之債權。
(三)原告再主張被告戊○○就其所有系爭不動產於97年7 月2 日
    移轉登記為被告丁○○行所有之登記原因為無償之贈與一事
    ，則為被告所否認，並辯稱被告丁○○與其母乙○○共同出
    資購買系爭不動產，為利於貸款而信託登記為被告戊○○所
    有，嗣因終止信託將系爭不動產所有權移轉登記為被告黃建
    豪所有，亦由被告丁○○清償貸款，兩造間登記原因債之關
    係係有償之信託物返還等語。經查，原告主張兩造間系爭不
    動產所有權移轉登記之登記原因係贈與一事，已為被告所不
    爭執，並有原告所提出土地登記謄本在卷為憑，被告於辦理
    系爭不動產所有權移轉登記時，對登記原因具完全自主決定
    之權，其既於向主管機關申請登記時依其意思將登記原因填
    載為贈與，並經主管機關依被告申請內容而登記於所職掌之
    公文書性質之土地登記謄本上，被告於本件訴訟時反於前項
    事實而辯稱主管機關依其申請內容而於公文書上所登載之登
    記原因為贈與並非真實，真實原因為終止信託返還云云，依
    被告所辯除涉有使公務員登載不實之嫌外，亦應由實際為此
    法律行為之被告就其有利於己之抗辯事項負舉證責任。否則
    ，如課與原告就非其實際參與之法律事實負舉證之責，無異
    縱容被告在前所為之不法行為，反於事後之本件訴訟獲不負
    舉證責任之訴訟程序利益，有違法律規範精神。被告雖辯稱
    系爭不動產係為貸款而信託登記為被告戊○○所有，亦由被
    告丁○○清償貸款云云，惟查，系爭不動產所有權登記為被
    告戊○○所有時之土地登記謄本上並無信託相關記載，而依
    被告提出匯款資料均係晚於97年10月9 日，並在被告丁○○
    97 年7月2 日取得系爭不動產所有權之後，自不足以為被告
    所辯被告戊○○於97年7 月2 日將系爭不動產所有權移轉登
    記為被告丁○○所有之前之貸款係被告丁○○清償之證據。
    雖證人即被告之母乙○○證稱系爭不動產登記給被告戊○○
    之買賣契約係我簽約，被告黃凱玲陪我去看一次。被告未到
    場，在場人除證人丙○○外，其餘之人不認識。至於賣方是
    否有人在場，時間太久記不清楚。當時我告訴證人丙○○因
    被告丁○○太小不能貸款，我提議登記給被告戊○○，係在
    89 年10 月登記給被告戊○○前半年至一年前決定給被告丁○○，還沒找仲介（即證人丙○○）前就要登記給被告丁○○，看中意系爭不動產後才告訴證人丙○○要登記給被告丁○○，證人丙○○當場就跟我說不行。有看過其他的房子，
    系爭不動產看一次就中意了。看其他房子時是否有告訴證人
    丙○○房子是要買給被告丁○○，因時間太久了，記不清楚
    。是以我的名義簽仲介約，先簽仲介約才開始看系爭不動產
    。證人丙○○仲介的只有系爭不動產，沒有去看其他房子，
    是看中意了才簽約，當時還未說要登記給被告丁○○，後來
    要貸款時才告訴證人丙○○，一開始證人丙○○就知道要登
    記給被告丁○○，應該是簽仲介約時我就告訴證人丙○○。
    仲介約與賣方簽約隔不會很久。簽仲介約時經證人丙○○告
    知不能以被告丁○○貸款時，被告二人都不在場，因時間太
    久，被告黃凱玲何以知道要用他的名字登記記不清楚了。我
    經告知不能以被告丁○○名字登記時，當場就告訴證人丙○○登記給被告黃凱玲，事前沒有告訴她，是回去再講的。被
    告黃凱玲與證人丙○○之前就認識，被告黃凱玲在簽仲介約
    前陪我去看過系爭不動產一次。系爭不動產試看一次就中意
    ，是另外約時間簽仲介約，不是當天。買屋資金是我及被告
    丁○○每月高中打工賺的錢每月8 千、1 萬不等。原來貸款
    清償後，因為被告丁○○要用錢再用被告黃凱玲名義貸款，
    貸款相關手續是我去辦，事先有告訴被告黃凱玲，被告丁○○事前也知道用他姐姐名義貸款，錢的用途也知道。後來因
    為被告丁○○要結婚系爭不動產才登記給被告丁○○，貸款
    是被告丁○○每月清償，拿給我繳了幾次，我說太麻煩，請
    他用轉帳。登記給被告黃凱玲時的貸款好像無保證人。系爭
    不動產登記給被告黃凱玲時之買賣契約簽約時，我、證人丙○○及其他不認識的人在場，被告二人均不在場，至於賣方
    有無在場，太久了不清楚。簽約時有告訴證人丙○○房子買
    給何人，頭期款我出，以後貸款由被告丁○○出，因為證人
    丙○○告訴我被告黃豪太小不能貸款，建議我登記給被告黃
    凱玲等語（見本院98年3 月25日言詞辯論筆錄），惟就系爭
    不動產登記為被告黃凱玲所有時，被告黃凱玲是否陪同證人
    乙○○一起去看系爭不動產、買賣契約簽約在場人、如何決
    定登記名義人及原有貸款清償後再以被告黃凱玲名義貸款原
    因等重要事項，與被告黃凱玲陳稱當時我沒陪媽媽去看系爭
    不動產，簽約時證人丙○○就知道是用我的名字買的，當時
    還有賣方在場，我弟弟當場有講房子是要買給他的，因為他
    很高興，現場總共有我、弟弟、母親、證人丙○○、賣方是
    一對夫妻。證人丙○○在場提到房子不能用被告丁○○的名
    字，要用我的名字才能貸款，那時才知道。我的公司缺錢要
    用弟弟房子貸款，有無告訴母親等語（見本院同上言詞辯論
    筆錄）、被告丁○○陳稱後來我不知道我姐姐拿房子去貸款
    ，我姐姐貸款的錢應該是我媽媽去繳的，我姐姐去貸款前沒
    有告訴我為何去貸款，我姐姐去貸款時我媽好像有跟我說，
    但沒直接向我講，我也未直接向我姐姐說可以去貸款等語（
    見本院同上言詞辯論筆錄）矛盾不一，證人乙○○所為證詞
    是否為真實即非無疑，自不得認為真實而為有利於被告之唯
    一證據。至於證人丙○○在本院詢問何人陪同去看系爭不動
    產、簽約時何人在場等重要事項，均以答稱時間太久記不清
    楚等語（見本院同上言詞辯論筆錄），則證人丙○○對系爭
    不動產買賣、登記名義等重要事項之在場見聞經驗，已因時
    間久遠不復明確記憶，其依不能清楚記憶所為證述似已不足
    信為真實經驗之重建。況證人丙○○證稱在看系爭不動產前
    ，好像帶證人乙○○看過其他房子，系爭不動產看中意當日
    就簽仲介約等語（見本院同上言詞辯論筆錄），亦與證人乙○○證稱證人丙○○除陪同去看系爭不動產外，並未仲介其
    他房屋。系爭不動產看中意後，另約時間簽約，不是當天等
    語矛盾，則證人丙○○之證詞否為真實亦非無疑，亦自不得
    認為真實，而為有利於被告之證據。依前說明，被告於辦理
    系爭不動產所有權移轉登記時，對登記原因具完全自主決定
    之權，其既於向主管機關申請登記時依其意思將登記原因填
    載為贈與，並經主管機關依被告申請內容而登記於所職掌之
    公文書性質之土地登記謄本上，被告所提匯款資料及所舉證
    人乙○○、丙○○之證述均不能證明被告反於前項登載事實
    ，所辯稱主管機關依其申請內容而於公文書上所登載之登記
    原因為贈與並非真實，真實原因為終止信託返還云云為真實
    ，被告此部分所辯，因不能證明，而不得憑採，自應認原告
    主張被告間就系爭不動產所有權移轉登記原因為土地登記謄
    本登載之贈與一事，為真實可信。被告黃凱玲積欠原告同上
    連帶保證債務尚未清償，在無財產及能力清償時，竟以無償
    之贈與為原因，將系爭不動產移轉登記為被告丁○○所有，
    確將有害於原告債權之滿足。原告依民法第24 4條第1 項規
    定訴請撤銷被告就系爭不動產之贈與之債權行為及所有權移
    轉登記之物權行為，並依同條第4 項規定，請求被上訴人回
    復原狀，自屬有據。
六、從而，原告依民法第244 條第1 項規定，訴如主文第1 、2
    項所示，為有理由，應予准許。
七、本件事證已臻明確，兩造其餘之主張、陳述及所提之證據資
    料，核與判決結果無何影響，爰不一一論述，附此敘明。
八、訴訟費用之依據：民事訴訟法第85條第2項。
中    華    民    國    98    年     4    月    27    日
                  民事第三庭    法  官  張天民
以上正本係照原本作成
如對本判決上訴，須於判決送達後20日內向本院提出上訴狀
中    華    民    國    98    年     4    月    28    日
                                書記官  崔菁青

司法院資訊處製作；財團法人民間司法改革基金會備份。
